【裁判字號】    99,上易,145
【裁判日期】    990506
【裁判案由】    恐嚇取財
【裁判全文】
臺灣高等法院臺南分院刑事判決         99年度上易字第145號
上  訴  人  臺灣臺南地方法院檢察署檢察官
被      告  甲○○
上列上訴人因被告恐嚇取財案件，不服臺灣臺南地方法院98年度
易字第1295號中華民國98年12月31日第一審判決（起訴案號：臺
灣臺南地方法院檢察署98年度偵字第9434號），提起上訴，本院
判決如下：
    主  文
原判決撤銷。
甲○○幫助共同意圖為自己不法之所有，以恐嚇使人將本人之物
交付，處有期徒刑肆月，如易科罰金，以新臺幣壹仟元折算壹日
。
    事  實
一、甲○○能預見提供自己之金融帳戶存摺、提款卡及密碼交予
    他人使用，可能為不法犯罪集團用以隱匿、掩飾渠等犯罪所
    得財物，竟仍以縱有人以其金融帳戶實施犯罪亦不違背其本
    意之幫助犯意，於民國（下同）97年11月4日至98年1月6日
    間某日之不詳時間，在不詳地點，將其所有之中華郵政臺南
    仁德郵局帳號00000000000000號帳戶之存摺、提款卡及密碼
    等物品，交予姓名年籍均不詳之某成年人。嗣該某成年人所
    屬詐欺集團之成員共同意圖為自己不法之所有，於98年1月6
    日，在不詳地點，先竊取如附表所示之戊○○等10人所飼養
    並進行放飛訓練之鴿子，復以電話向如附表所示之戊○○等
    10人恫稱鴿子已在其手上，如欲贖回須將款項匯至指定之帳
    戶，致如附表所示之戊○○等10人因顧慮若不付款恐無法取
    回鴿子而心生畏怖，遂依指示於如附表所示之時間，將如附
    表所示之金錢匯至甲○○前開郵局帳戶內，合計匯款新臺幣
    （下同）37,672元。嗣經中華郵政股份有限公司發現甲○○
    上開帳號疑似有不法情事，向內政部警政署檢舉後轉交臺南
    市警察局第一分局循線查獲上情。
二、案經臺南市警察局第一分局移送臺灣臺南地方法院檢察署檢
    察官偵查起訴。
    理  由
甲、程序部分：
    本件卷附之供述及非供述證據，被告甲○○於本院準備程序
    中，表示同意有證據能力（見本院卷第20頁背面），且本院
    審酌各該證據作成之情況，並無程序違法或有何意思不自由
    情形，復經原審及本院於審判期日就上開證據依法進行提示
    、調查、辯論，且與本案待證事實間復具有相當之關聯性，
    以之為本案證據並無不當，自得採為本件認定事實之基礎，
    故依刑事訴訟法第159條之5第1項規定，認有證據能力。
乙、實體部分：
一、訊據被告甲○○固坦承伊有申辦前開中華郵政帳戶，及如附
    表所示之被害人戊○○等10人分別遭犯罪集團恐嚇，而分別
    於如附表所示之時間匯款如附表所示之金額至上開帳戶等情
    ，惟否認有何幫助恐嚇取財之犯行，辯稱：伊所有之上開郵
    局帳戶存摺、提款卡都放在機車置物箱內而遺失，嗣於98年
    農曆年前，伊發現遺失後，已撥打165、在臺南市警察局第
    一分局報案並到郵局辦理止付。伊雖疏忽大意遺失帳戶存摺
    、提款卡，然並未提供犯罪集團之用云云。惟查：
  (一)前述中華郵政帳戶為被告所申設一節，除為被告所自承外，
    復有中華郵政股份有限公司98年1月14日儲密字第098100163
    3號函、同公司99年3月24日儲字第0990031188號函檢送之開
    戶基本資料、該帳戶之客戶歷史交易清單各1份在卷可稽（
    見臺南市警察局第一分局第00000000000號警卷第8頁至第10
    頁、第12至13頁；本院卷第26頁至28頁），是該帳戶為被告
    所申設一情，可以認定。
  (二)附表所示之被害人丙○○、癸○○、莊文良、丁○○、戊○○、乙○○、己○○、譚金煌、庚○○、辛○○等10人，因
    擄鴿勒贖犯罪集團以被告所申設之上開帳戶為工具，向被害
    人恐嚇，因而心生畏懼，進而分別交付如附表所示之金額予
    犯罪集團成員，被害人因而受有財產上之損害之事實，業據
    被害人丙○○等10人分別於警詢、偵查中指述綦詳（見同上
    臺南市警察局第一分局警卷第4至6頁；98年度偵字第9434號
    偵查卷第5頁、第7頁、第9頁、第11至13頁、第15頁、第17
    頁、第19頁），復有被害人丙○○、癸○○、莊文良、丁○○、戊○○、乙○○、己○○、譚金煌、庚○○、辛○○等
    10人之郵政國內匯款單（見同上臺南市警察局第一分局警卷
    第13頁至第15頁；98年度偵字第9434號偵查卷第6頁、第8頁
    、第10頁、第14頁、第16頁、第18頁、第20頁）在卷可稽，
    核與被告上開帳戶之客戶歷史交易清單內容相符，故本案之
    擄鴿勒贖犯罪集團成員確係以被告所提供之上開帳戶，作為
    遂行恐嚇被害人丙○○、癸○○、莊文良、丁○○、戊○○
    、乙○○、己○○、譚金煌、庚○○、辛○○等10人金錢之
    工具，甚為明確。
  (三)被告雖以上開帳戶放在機車置物箱內遺失云云置辯。惟查：
  1.衡情一般交付自己帳戶予他人之人，多會將自己帳戶內所餘
    之現金自提款機內提領至百元以下之金額（因提款機無法提
    領百元以下之金額），以避免交付帳戶之損失。而本件據被
    告於檢察事務官調查中供稱，其於97年8月2日最後一次使用
    上開帳戶時，於系爭帳戶內提領1,900元，帳戶餘額僅存88
    元（見98年度核交字第3197號偵查卷第4頁），此亦有上開
    帳戶客戶歷史交易清單附卷可稽（見本院卷第27頁），與一
    般交付帳戶之人於交付帳戶前提領帳戶內之情節相似。又被
    告上開帳戶有分別於97年8月14日、同年月19日，各以現金
    存款1,500元、4,000元，並均於當日轉出完畢之交易紀錄（
    見本院卷第27頁），惟被告於檢察事務官調查時陳稱：「8
    月14日以後的交易都和我無關。並且無法解釋原因。」（見
    98年度核交字第3197號偵查卷第4頁、第22頁）；而就被告
    於97年11月3日時曾以郵政國內匯款單臨櫃匯款2,000元至上
    開帳戶，並於隔日（4日）提領完畢一節，被告於檢察事務
    官調查時先供稱：8月14日以後的交易都與伊無關，伊不知
    道為何11月3日會有以伊的名義入戶匯款2,000元（見同上偵
    查卷第4頁），復於檢察事務官調查時自承該筆臨櫃匯款單
    係其本人填寫的，但無法解釋何以要花匯費把2千元小額現
    金匯到自己帳戶，隔天又再全數提出（見同上偵查卷第12頁
    ）。嗣後於原審審理時始辯稱：「其打電話去詢問，對方說
    會從帳戶裡扣，而我身上只有2,000元，所以我就臨櫃匯款
    。我記得我的帳戶號碼000000-0、0000000-0號。監理站
    十、十一月間有寄很多催繳通知給我，我才打電話去詢問，
    並且匯款進去讓他可以扣款，此時我已經找不到我的存摺，
    所以才用臨櫃匯款。…監理站當時有告訴我有一筆2千多元
    的稅款，另一筆是7千多元，我當時身上只剩2,000元，所以
    才只匯2,000元。」云云（見原審卷第31頁），姑不論被告
    所辯：於是日匯入款項係為繳納交通部開立燃料稅未繳納的
    罰單云云，是否屬實，該帳戶於97年11月4日「跨行提款」
    2,006元後，餘額僅剩65元，此後至98年1月6日，長達2個月
    期間均無交易紀錄，此有上開帳戶客戶歷史交易清單附卷可
    稽（見本院卷第27頁），可知被告於該帳戶之餘額僅剩65元
    後即有捨棄不用之意，故有出售或交付他人之動機。綜上，
    足徵被告上開帳戶係於97年11月4日至98年1月6日間某日，
    已交由姓名年籍均不詳之人使用。
  2.被告雖否認將前揭帳戶提供他人使用，並辯稱其發現存摺、
    提款卡遺失時曾向郵局申報遺失云云，惟查，被告於警詢中
    陳稱：「於97年下半年遺失，應該是我在搬家時遺失的。」
    （見同上臺南市警察局第一分局警卷第2頁）於檢察事務官
    詢問中則稱：「（你曾遺失哪些帳戶門號？）只有遺失郵局
    存摺及提款卡、身分證。（問：何時遺失？遺失那些物品？
    ）我先生今年（應為去年即97年之誤）4月底、5月初，因為
    腎上腺腫瘤及膽囊摘除，在成大醫院住院10、20天，我經常
    到醫院照顧，拿帳戶（存摺）及提款卡提領，最後一筆提領
    的是弟弟匯給我的1萬元」、「（問：妳何時搬家？）去年
    （即97年）4月底、5月初搬的，當時因為搬家及先生生病，
    生活搞得很亂，所以沒注意什麼時候遺失。」、「（問：妳
    何時發現失竊？）98年農曆年後。」（見98年度核交字第
    3197號偵查卷宗第4、11、22頁）原審審理程序中則稱：「
    …我的存摺會放在機車置物箱，是因為那段時間我先生開刀
    ，我要照顧他，又因為我上班忙碌，所以也沒去注意。…（
    問：存簿跟提款卡是如何放在置物箱內？）單純將存簿及提
    款卡放在置物箱內，沒有裝在皮夾內，是因為我領完我弟弟
    匯給我的錢後，就直接放在置物箱中，二者是以一個存摺塑
    膠套放在一起。（問：你何時發現存摺、提款卡遺失？）98
    年1、2月份農曆年前發現的。當時我要去匯款出去所以在找
    ，為何要匯款出去的細節我忘記了，…」（見原審卷第15頁
    反面、第16頁）等語。前後所辯不一，上開物品究否如被告
    所辯為遺失或遭竊，已非無疑。又被告迭於原審及本院供稱
    ：提款卡密碼是我的身分證字號末四碼加上66，是很好記的
    ，我未將密碼寫在存摺或提款卡上等語（詳原審卷第16頁、
    本院卷第19頁背面），是如上開存摺、提款卡果係偶然遺失
    ，他人如何能得知使用該提款卡之密碼？又倘依被告所辯伊
    將該帳戶存摺及提款卡置放於平日使用之機車置物箱內，何
    以被告天天騎乘機車上班，將安全帽放置於置物箱內，竟未
    發現置物箱內存摺、提款卡均已不見蹤影？再查，【甲○○
    帳戶最近5年無掛失存簿紀錄】等情，則有中華郵政股份有
    限公司儲匯處99年4月20日處儲字第0991000592號函存卷可
    佐（見本院卷第40頁）。是被告所為辯詞顯然悖於一般人管
    理帳戶之常情，被告辯稱伊前揭帳戶係不慎遺失，而未提供
    予他人使用云云，自難採信。
  3.至被告所積欠之97年度使用牌照稅3,142元（含執行必要費
    用302元），經原審書記官電話訪查結果，係由法務部行政
    執行署屏東執行處簽發執行命令予中華郵政股份有限公司仁
    德郵局後，經強制執行程序，於98年7月17日從被告所有上
    開帳戶強制提領「衍生管制結存金額2,600元」，此有法務
    部行政行署屏東執行處98年6月22日屏執義98年牌稅執字第
    00016091號執行命令及中華郵政股份有限公司98年7月17日
    98執字第317號函在卷可稽（見原審卷第25至27頁），亦有
    上開帳戶客戶歷史交易清單附卷可稽（見本院卷第28頁），
    惟「（被告甲○○之郵局帳戶為何列為警示戶後，還可以由
    屏東縣政府稅務局執行？）98年1月7日時郵局即發現有異常
    交易，待警局通報才列為警示，郵局於接到屏東縣政府公文
    ，承辦人員會將資料通報台北公司，由台北公司解除警示後
    ，進行扣款動作，扣款後，再轉列警示戶。」等情，有原審
    法院電話紀錄表一紙附卷可憑（詳原審卷第28頁），是此自
    無法採為有利於被告之認定，併此敘明。
  (四)另詐騙集團以他人帳戶供作款項出入之帳戶，衡諸常情，通
    常會先取得帳戶所有人之【同意】才使用，否則一旦帳戶所
    有人掛失，被害人匯入之款項即遭凍結無法提領，帳戶所有
    人反可輕易辦理補發存摺、變更印鑑、密碼，將款項提領一
    空，詐騙集團自無可能冒此風險。因此，詐騙集團實無可能
    任意利用行竊取得之帳戶而為詐騙交易，合理解釋只有該帳
    戶係經帳戶所有人【交付或授權使用】情形。則本件被告所
    辯既有前述不合經驗及論理法則之處，其帳戶又成為他人恐
    嚇取財所使用之匯款帳戶，應可認被告係將帳戶交付予他人
    作人頭帳戶使用等情無訛。
  (五)末查，今日一般人至郵局或銀行開設帳戶並非難事，如非供
    犯罪之非法使用，自無置自己名義帳戶不用，而取得他人帳
    戶使用之必要。且金融存款帳戶事關存戶個人財產權益之保
    障，其與存戶印鑑章甚至金融卡結合，具高度專有性，除非
    本人或與本人親密關係者，難認有何理由可自由流通使用，
    一般人皆有妥為保管防免他人任意使用之認識，申言之，金
    融機構開設存款帳戶，係針對個人社會信用而予以資金流通
    ，並無任何特殊之資格限制，具有強烈之屬人性，一般民眾
    皆可任意在金融機構申請開設存款帳戶，甚至於不同之金融
    機構申請數個存款帳戶使用，他人如不以自己名義申請帳戶
    ，卻向人收集存款帳戶使用，客觀上即可預見其目的係供為
    某筆資金之存入後再行領出之用，顯係有意隱瞞資金流程及
    身分曝光之用意。況不法集團使用人頭帳戶作為指示被害人
    匯款工具及作為詐欺取財或恐嚇取財等財產犯罪洗錢之用，
    早已為平面及電子媒體所披載揭露凡對社會動態非全然不予
    關注者均能知曉。查被告為成年人，國中畢業，為有證照之
    廚師（詳本院卷第45頁），足認其心智成熟，具一般智識程
    度及社會經驗，對於上開各情，自有認識，竟仍將上開帳戶
    存摺、提款卡及密碼等物提供予姓名年籍均不詳之人使用，
    其主觀上顯具有縱該取得帳戶之人以之為恐嚇取財工具，亦
    不違背其本意之幫助恐嚇取財之不確定故意甚明。
  (六)綜上所述，被告上開所辯顯係事後卸責之詞，不足採信，本
    件事證明確，被告犯行可堪認定。
二、按幫助犯之成立，主觀上行為人須有幫助故意，客觀上須有
    幫助行為，意即須對於犯罪與正犯有共同之認識，而以幫助
    之意思，對於正犯資以助力，而未參與實施犯罪之行為者。
    （最高法院75年度臺上字第1509號、88年度臺上字第1270號
    判決意旨參照）。查被告係自行提供上開金融帳戶之存摺、
    提款卡及密碼予姓名、年籍均不詳之不法集團成員轉供詐欺
    集團使用，使該集團作為對被害人實行恐嚇取財犯罪之取款
    工具乙節，業經本院認定如上，則被告顯係基於幫助他人實
    行恐嚇取財犯罪之犯意，且所為提供金融帳戶之行為，亦屬
    刑法恐嚇取財罪構成要件以外之行為。又被告提供個人帳戶
    資料後，隨即有擄鴿勒贖集團成員對於附表所示之被害人等
    為恐嚇行為，致被害人等均因畏懼飼養之鴿子遭殺害，而分
    別匯款至被告上開帳戶內（雖最後一筆2,523元，因經列為
    警示帳戶，該集團未能提取，惟仍不礙既遂之認定），該擄
    鴿勒贖集團成員所為，係該當刑法第346條第1項之恐嚇取財
    罪，而該集團成員彼此間，就上開犯行，有犯意聯絡及行為
    分擔，為共同正犯。是核被告所為，應係犯刑法第30條第1
    項、第346條第1項之幫助恐嚇取財罪，爰依同法第30條第2
    項減輕其刑。被告之一幫助行為，分別幫助該集團成員恐嚇
    取得被害人戊○○等10人之財物，係一行為觸犯數幫助恐嚇
    取財罪名，為想像競合犯，應從一重之幫助恐嚇取財罪處斷
    。
三、原審未予詳察，遽為被告無罪之諭知，顯有未洽。檢察官上
    訴意旨指摘原判決諭知被告無罪為不當，請求撤銷原判決，
    為有理由，自應由本院將原判決撤銷改判。爰審酌被告尚無
    前科，其提供帳戶供人使用，使本案之犯罪行為人取得不法
    款項後，司法警察單位無法循線追緝，徒令此種犯罪氣焰高
    漲，且販賣帳戶危害金融交易秩序甚鉅，亦為大眾媒體所報
    導，被告應知之甚詳，竟仍提供帳戶供他人使用，其無法治
    觀念，被害人亦難對真正犯罪者主張權利，實不應輕縱，且
    被告矢口否認犯行，毫無悔意等一切情狀，量處有期徒刑4
    月，並諭知易科罰金之折算標準。
據上論斷，應依刑事訴訟法第369條第1項前段、第364條、第299
條第1項前段，刑法第30條第1項、第2項、第28條、第346條第1
項、第55條、第41條第1項前段，刑法施行法第1條之1第1項、第
2項前段，判決如主文。
本案經檢察官范文豪到庭執行職務。
中    華    民    國    99    年    5     月    6     日
                  刑事第七庭  審判長法  官  李文福
                                    法  官  顏基典
                                    法  官  陳顯榮
以上正本證明與原本無異。
不得上訴。
                                    書記官  劉岳文
中    華    民    國    99    年    5     月    6     日
附表
 ┌──┬───┬──────┬────┬─────────┐
 │編號│被害人│匯款時間    │匯款金額│    匯款方式      │
 │    │      │(98年1月)   │        │                  │
 ├──┼───┼──────┼────┼─────────┤
 │ 1  │戊○○│6日14時13分 │ 6,050元│新營民生郵局臨櫃  │
 ├──┼───┼──────┼────┼─────────┤
 │ 2  │辛○○│6日14時32分 │ 6,070元│嘉義朴子郵局臨櫃  │
 ├──┼───┼──────┼────┼─────────┤
 │ 3  │丙○○│6日14時37分 │ 5,000元│臺南海佃郵局臨櫃  │
 ├──┼───┼──────┼────┼─────────┤
 │ 4  │庚○○│6日14時47分 │ 6,040元│嘉義義竹郵局臨櫃  │
 ├──┼───┼──────┼────┼─────────┤
 │ 5  │乙○○│6日14時48分 │ 6,020元│嘉義義竹郵局臨櫃  │
 ├──┼───┼──────┼────┼─────────┤
 │ 6  │丁○○│6日14時49分 │ 2,535元│嘉義義竹郵局臨櫃  │
 ├──┼───┼──────┼────┼─────────┤
 │ 7  │己○○│6日16時02分 │ 2,005元│高雄武廟郵局臨櫃  │
 ├──┼───┼──────┼────┼─────────┤
 │ 8  │壬○○│6日16時50分 │ 2,522元│嘉義太保郵局臨櫃  │
 ├──┼───┼──────┼────┼─────────┤
 │ 9  │癸○○│6日17時08分 │ 5,000元│臺南海佃郵局臨櫃  │
 ├──┼───┼──────┼────┼─────────┤
 │ 10 │莊文良│7日08時52分 │ 2,523元│臺南山上郵局臨櫃  │
 └──┴───┴──────┴────┴─────────┘
附錄：本案論罪科刑法條
刑法第346條第1項：
意圖為自己或第三人不法之所有，以恐嚇使人將本人或第三人之
物交付者，處六月以上五年以下有期徒刑，得併科一千元以下罰
金。

司法院資訊處製作；財團法人民間司法改革基金會備份。
